臺灣士林地方法院刑事判決　　　　　　　　99年度易字第50號
公　訴　人　臺灣士林地方法院檢察署檢察官
被　　　告　徐琳
選任辯護人　談虎律師
　　　　　　莊健平律師
上列被告因過失致死案件，經檢察官提起公訴（98年度偵字第148
03號），本院判決如下：
    主  文
徐琳因過失致人於死，處有期徒刑拾月。
    事  實
一、徐琳於民國98年8 月12日下午5 時10分許，與其女兒即少女
    張○○（83年3 月生，真實姓名年籍詳卷）在位於臺北市○
    ○區○○路2 段325 號之三軍總醫院急診室外等候搭乘計程
    車離去時，適有尿毒症患者王怡寧在印尼籍外傭SRI RAHAYU
    之陪同看護下，一同搭乘不詳車號之計程車前往該院洗腎，
    計程車停妥後，該外傭自計程車左後車門下車，繞行至右後
    車門攙扶王怡寧下車，並暫將王怡寧之手放置攙扶在右後車
    門上以支撐其重心後，該外傭即離開計程車附近至他處借用
    輪椅。徐琳在計程車旁目睹上情，嗣於讓其女兒進入該計程
    車後座乘坐、自身亦隨後上車欲關閉車門時，能預見王怡寧
    係需由看護外傭攙扶陪同前往醫院求診之虛弱病患，倘失所
    依恃，可能倒地並因體能較弱而無足夠反射能力保護自身要
    害免受撞擊等情，而應注意王怡寧之手仍攙扶在車門上，予
    以等候避讓，依當時情形亦無不能注意情事，竟疏未注意，
    貿然關閉車門，致王怡寧突失支撐、重心不穩而跌倒撞及頭
    部，因而受有顱內出血及腦挫傷之傷害，經送醫住院救治後
    ，仍於98年8 月28日凌晨不治死亡。
二、案經王怡寧之父王國琛訴由臺北市政府警察局內湖分局報告
    臺灣士林地方法院檢察署檢察官偵查起訴。
    理  由
壹、證據能力部分：
一、按被告以外之人於偵查中向檢察官所為之陳述，除顯有不可
    信之情況者外，得為證據，刑事訴訟法第159 條之1 第2 項
    定有明文。本件證人即印尼籍外傭SRI RAHAYU於偵查中經具
    結向檢察官所為之陳述，觀諸筆錄之記載，並無顯不可信之
    情況，具有證據能力。
二、按所謂傳聞證據，係指審判外以言詞或書面所提出之陳述，
    以證明該陳述內容具有真實性之證據而言。是以關於書面證
    據，應以一定事實之體驗或其他知識而為陳述，並經當事人
    主張內容為真實者，始屬刑事訴訟法第159 條第1 項所指被
    告以外之人於審判外之書面陳述，原則上並無證據能力，僅
    於符合同法第159 條之1 至第159 條之5 有關傳聞法則例外
    規定時，始具證據能力（最高法院98年度台上字第7301號判
    決意旨參照）；次按刑事訴訟法第159 條之4 第2 款所稱從
    事業務之人於業務上或通常業務過程所須製作之紀錄文書、
    證明文書，因係於通常業務過程不間斷、有規律而準確之記
    載，且大部分紀錄係完成於業務終了前後，無預見日後可能
    會被提供作為證據之偽造動機，其虛偽之可能性小，除非該
    等紀錄文書或證明文書有顯然不可信之情況，否則有承認其
    為證據之必要（最高法院95年度台上字第5026號判決意旨參
    照）。查本件三軍總醫院護士林穎蓁於98年8 月13日凌晨製
    作之急診醫護生命徵候紀錄（見本院卷一第100 頁正面及背
    面），雖經檢察官主張為審判外之書面陳述，且係轉述他人
    見聞，客觀上欠缺可信性，而認無證據能力（見本院卷二第
    10頁），惟查證人林穎蓁到庭具結證稱：本件被害人原本不
    是伊經手的病人，伊在接手時會依習慣，就事發經過再次詢
    問病人本身或照顧者，伊目前已不記得記錄上開文字時被害
    人本人意識是否清醒，依該文字內容來看，應該是根據該名
    外傭的轉述而記載，該外傭的中文很流利，伊有忠於外傭的
    原始說明來記載，沒有摻雜個人意見等語（見本院卷第221
    至223 頁），顯見該文書係證人就其執行例行性照護業務過
    程，依與外傭交談之事實體驗而出具之書面陳述，並非為訴
    訟等特定目的、應他人要求所出具之文書，且亦無證據證明
    該外傭當日並未為該等陳述，是該文書之形式記載亦無何顯
    然不可信之情形，自該當於上開條款所指之證明文書，已符
    合傳聞法則例外而具有證據能力（至該外傭當日所述之內容
    是否與客觀事實相符，則係證明力層面之問題，詳下述）。
三、本件雙方所提出經本院加以審酌之下列其他相關書面供述證
    據，業經檢察官、被告及辯護人於準備程序均不爭執其證據
    能力並同意作為證據（見本院99年度審易字第205 號卷第25
    頁、本院卷一第15頁），且於言詞辯論終結前未聲明異議，
    本院審酌該等書面陳述作成之情況，核無違法取證或其他瑕
    疵，且與待證事實具有關聯性，認為以之作為證據為適當，
    依刑事訴訟法第159 條之5 規定，亦得採為證據。
貳、實體方面：
一、訊據告徐琳固坦承於前揭時地於被害人王怡寧下車後緊接搭
    乘同部計程車，且被害人嗣在計程車旁跌倒，因而受有顱內
    出血及腦挫傷等傷害，嗣並因急救無效而死亡之事實，惟矢
    口否認有何過失，辯稱：在伊上計程車後關上車門時，被害
    人的手已經離開計程車車門，故被害人跌倒並非因伊關上車
    門之行為所致云云。惟查：
  (一)被告於警詢、偵訊中已供稱：當天計程車載客抵達後，伊有
    看到一名外傭先從車上下來，接著被害人再下來，之後伊上
    車時並沒有注意被害人的手有無扶在車門上，也沒注意被害
    人的位置在哪裡等語明確（見偵卷6 、33頁），是其至本院
    審理時翻稱在其上車時被害人的手已離開車門云云，已難遽
    信為真；且證人即外傭SRI RAHAYU於偵訊中已具結證稱：伊
    於98年8 月12日與被害人坐計程車到三軍總醫院後，伊從左
    後車門下車，被害人打開右後車門，伊繞過去扶她下車，並
    把她的手放在右後車門上後，伊就要去拿輪椅，突然聽到一
    聲很大的聲音，然後伊看到被害人倒在地上，那時計程車上
    有2 個女生，之後她們有下車走進醫院等語詳實（見偵卷第
    33頁，嗣此證人於偵訊後、本院審理前即已返回印尼【見本
    院卷二第3 頁正面及背面】），而本件三軍總醫院門口監視
    器於案發當時所攝得之畫面光碟，雖因監視器拍攝角度、距
    離、畫素，及計程車右後車門適遭醫院大門門框遮擋等因素
    ，經本院當庭勘驗及函請法務部調查局、臺北市政府警察局
    定格鑑定均無法明確辨認被害人於跌倒前是否有以手扶於右
    後車門上，有本院勘驗筆錄、法務部調查局99年4 月14日調
    科伍字第0990012664 0號函及臺北市政府警察局99年10月19
    日北市警鑑字第099353 88300號函各1 份在卷可稽（見本院
    卷一第14、40、233 頁），惟依現場監視光碟顯示，於案發
    當日17時9 分32秒時，該部計程車從左方駛來停放於三軍總
    醫院門前，嗣右後車門開啟，被告及其女兒站於右後車門外
    ，一名外傭從車後方繞到開啟的右後車門，攙扶被害人出來
    並立於右後車門旁，外傭則暫離開畫面可見範圍，而後被告
    及其女兒進入計程車內，被害人有稍微轉向計程車左前方，
    惟仍在計程車右後車門旁，之後計程車右後車門關閉，在關
    閉的同時可見被害人身體向前彎曲，並且朝向計程車左後方
    向仰天跌倒，後續多人前往攙扶被害人，之後計程車於17時
    11分5 秒駛離醫院門口等情，有本院之當庭勘驗筆錄及內政
    部警政署刑事警察局99年11月10日刑鑑字第0990140848號函
    附之光碟翻拍畫面附卷可稽（見本院卷一第14、15、250 至
    269 頁），以被害人於車門關閉之同時身體先向前彎曲、再
    仰天跌倒之情形，核與常人以手扶持車門後因車門關閉力道
    失去重心所生之慣性作用動作相符，堪認被害人於車門關閉
    時確以手攙扶車門無疑。
  (二)本件案發後三軍總醫院護士林穎蓁於98年8 月13日所製作之
    急診醫護生命徵候紀錄雖記載：外傭表示被害人於上個月外
    出欲出門洗腎時，因未站穩人往後倒，後腦勺撞到牆壁，但
    未就醫，上個月在門診時跌倒，右膝跪地，後下肢即較乏力
    ，於案發當日欲至三總洗腎時，下計程車後扶住車門，但已
    有2 位乘客坐上車等待關車門，被害人感到不好意思，自行
    放手，走了2 、3 步離開車旁，正好外傭推輪椅出來看到被
    害人未站穩，人往後倒，後腦勺著地等語（見本院卷一第10
    0 頁背面），惟經證人林穎蓁到庭證稱該段文字應是根據外
    傭的轉述而記載等語，業如前述，且被害人於98年8 月12日
    17時18分到院急診時，神智即已呈半昏迷狀態，同日稍晚更
    呈意識昏迷或混亂狀態，至98年8 月13日仍呈意識混亂狀態
    ，有三軍總醫院急診護理評估表、病情解釋說明書、住院病
    人身體約束評估紀錄單各1 份在卷可稽（見本院卷一第88頁
    、第90頁背面、第96頁背面），是被害人本人亦無可能向證
    人陳述事發經過，堪認上開文字記載確係經由外傭即證人SR
    I RAHAYU之轉述無疑；而綜參前揭證人SRI RAHAYU於偵訊中
    之證述及本院勘驗現場光碟結果，該名外傭於事發之時顯已
    離開計程車附近、前往其他地點拿取輪椅，待聽聞異常聲響
    後始看到被害人已倒在地上，是該證人對被告關閉車門及被
    害人倒地之際之事發經過顯未親眼目睹，其所謂被害人感到
    不好意思、自行放手、走了2 、3 步等節，容均係其個人依
    據被害人日常個性可能採取之舉措所為之主觀臆測，已難遽
    採；且依上開本院勘驗結果，於被告進入車內時僅見被害人
    身體有稍微轉向，並未看出有步行2 、3 步離開之大幅動作
    ，業如前述，益不足認外傭此部分陳述確與客觀事實相符。
  (三)被告及辯護人另質以被害人為長期洗腎病患，可能患有易導
    致跌倒之透析不平衡症候群，且被害人前於98年7 月8 日及
    7 月24日即有自行跌倒紀錄，跌倒前均有服用易產生腳步笨
    拙、不穩副作用之立舒定錠（LEXOTAN ）及使蒂諾斯（STIL
    NOX ）藥物，是本案被害人亦有自行跌倒之可能等語，並提
    出相關醫學資料為證（見本院卷一第19頁正面及背面、第31
    頁、卷二第21頁、第34頁正面及背面）。惟查，被害人確於
    98年7 月23日就診時經醫師開立立舒定錠（LEXOTAN ）藥物
    服用，且於98年7 月9 日及98年7 月24日有自行跌倒記錄之
    事實，固有三軍總醫院99年4 月23日院三醫勤字第09900059
    61號函文及檢附之病歷可佐（見本院卷一第54頁、第83頁背
    面、第103 、106 頁），惟該函文亦說明被害人自93年8 月
    起規則接受每週3 次之血液透析，大多能自行步入血液透析
    室接受治療，雖亦有因虛弱需外傭陪同之情形，惟並無透析
    不平衡情形（見本院卷一第54頁），顯見其先前自行跌倒之
    情形僅為偶發，並非常態，尚難遽認其於案發當日亦有行走
    不穩之情形；且被告於警詢、偵訊及本院審理中一再辯稱被
    害人當日行動無異樣等語（見偵卷第6 、33頁、本院卷二第
    9 頁），其又另主張被害人於案發當日或有步態不穩之情形
    云云，亦有矛盾；況本件被害人於事發前手已攙扶在車門上
    以保持重心，係因被告關閉車門之舉動而跌倒，業如前述，
    縱認被害人當日確有步履不穩情形，倘非被告疏未注意避讓
    ，被害人亦不致跌倒，自亦不足為有利被告之認定。
  (四)被告雖再辯稱因被害人當天是自行下車且無異樣，伊對於被
    害人病弱、其關閉車門之通常行為會導致被害人跌倒致死等
    情均無預見可能性云云（見本院卷二第23頁）。惟按刑法上
    之過失犯，以行為人對於結果之發生，應注意能注意而不注
    意為成立要件，且結果之發生，是否有預見之可能，又為其
    是否能注意而不注意之先決問題；且需行為人之過失行為與
    結果間，在客觀上有相當因果關係始得成立過失犯。所謂相
    當因果關係，係指依經驗法則，綜合行為當時所存在之一切
    事實，為客觀之事後審查，認為在一般情形下，有此環境、
    有此行為之同一條件，均可發生同一之結果者，則該條件即
    為發生結果之相當條件，行為與結果即有相當之因果關係。
    反之，若在一般情形下，有此同一條件存在，而依客觀之審
    查，認為不必皆發生此結果者，則該條件與結果不相當，不
    過為偶然之事實而已，其行為與結果間即無相當因果關係（
    最高法院85年度台上字第2859號、93年度台上字第1649號判
    決意旨參照）。查被告自承其於被害人等人下車之當時即可
    辨認出另一名下車乘客之身分為外傭（見本院卷二第11頁）
    ，且依現場光碟可見被害人係由外傭攙扶下車，業如前述，
    以被告當時即站在車門旁等候上車之相對位置，自無可能未
    目睹此節，是其辯稱被害人係自行下車云云，洵不足採；參
    以本案現場又係三軍總醫院門口，被告於客觀及主觀上顯均
    可預見被害人之身分係需由看護之外傭陪同攙扶到院求診之
    虛弱病患，而依經驗法則，在一般情形下，此等虛弱病患於
    未預期狀態突失攙扶重心情形下，均可能發生跌倒結果，且
    因體能較弱，無足夠反射能力保護自身要害，亦均可能發生
    腦部要害受撞擊、甚因撞擊程度過重致生死亡結果之情事，
    以被告具有大學畢業學歷之智識程度（見偵卷第5 頁警詢筆
    錄「教育程度」欄），就此情亦無不能預見之情形，是其於
    被害人下車後接替上車時，本應注意被害人之身體有無與車
    輛接觸，依當時情狀其亦無何不能注意情事，其竟仍未注意
    被害人之手仍扶在車門上，即逕行關上車門，致被害人受此
    力道衝擊而失去重心倒地，因而受有腦挫傷及顱內出血之傷
    害，嗣經救治無效，而於99年8 月28日不治死亡，有被害人
    之三軍總醫院診斷證明書、相驗屍體證明書各1 份附卷可稽
    （見偵卷第24頁、相卷第23頁）。從而，綜合本案行為當時
    所存在之一切事實為事後之客觀審查，堪認被告應注意、能
    注意而未注意病弱之被害人以手扶車門支撐重心，仍逕行關
    閉車門之行為確有過失，且與被害人死亡結果間具有相當因
    果關係無疑。
  (五)被告又辯以本件被害人家屬於案發後未接受醫生建議之外科
    開顱減壓手術及顱內壓監測器手術治療，僅採取保守藥物治
    療，致被害人死亡，是被害人死亡結果與被告關閉車門間之
    行為是否有因果關係亦非無疑云云（見本院卷二第22頁正面
    及背面）。查本案醫師於被害人家屬解釋被害人病情時確建
    議被害人接受開顱減壓手術及顱內壓監測器手術，嗣被害人
    家屬僅選擇保守藥物治療，未同意手術治療之事實，固有病
    情解釋說明書1 份附卷可稽（見本院卷一第90頁背面），惟
    觀之該說明書亦已載明實施開顱減壓手術及顱內壓監測器手
    術之目的在於開顱減輕腦壓迫，但不一定能增進神經功能，
    且手術之危險性、併發症包含死亡等語，自無法證明實施該
    等手術確可免除被害人死亡結果之發生。此外，亦無其他證
    據可佐，自不足認被害人家屬未採取此項治療確已中斷被告
    行為與被害人死亡結果間之因果關係，附予敘明。
  (六)綜上，被告所辯均屬無據，本件事證明確，其犯行堪予認定
    ，應依法論科。
二、核被告所為，係犯刑法第276 條第1 項過失致人於死罪。爰
    審酌被告因一時疏忽，未注意等候避讓以手攙扶車門之病弱
    被害人，逕行關閉車門，致被害人跌倒撞及腦部，因而不幸
    致死，並致被害人家屬傷痛難平，且於案發後仍未承認疏失
    ，迄未與被害人家屬達成和解，兼衡其並無前科，素行尚佳
    ，於案發後之98年10月間中度重鬱症復發（見偵卷第36頁診
    斷證明書），暨其手段、智識程度及品行等一切情狀，量處
    如主文所示之刑。
據上論斷，應依刑事訴訟法第299 條第1 項前段，刑法第276 條
第1 項，刑法施行法第1條之1第1項、第2項前段，判決如主文。
本案經檢察官蔡元仕到庭執行職務。
中    華    民    國  100     年    2     月    25    日
                  刑事第六庭法  官  黃珮茹
以上正本證明與原本無異。
如不服本判決應於收受送達後 10 日內向本院提出上訴書狀，並
應敘述具體理由。其未敘述上訴理由者，應於上訴期間屆滿後
20 日內向本院補提理由書 (均須按他造當事人之人數附繕本 )
「切勿逕送上級法院」。
                            書記官  張馨尹
中    華    民    國  100     年    2     月    25    日
附錄論罪法條：
中華民國刑法第276條
（過失致死罪）
因過失致人於死者，處 2 年以下有期徒刑、拘役或 2 千元以下
罰金。
從事業務之人，因業務上之過失犯前項之罪者，處 5 年以下有
期徒刑或拘役，得併科 3 千元以下罰金。